【裁判字號】    99,交聲,1882
【裁判日期】    991215
【裁判案由】    違反道路交通管理處罰條例聲明異議
【裁判全文】
臺灣臺北地方法院交通事件裁定        99年度交聲字第1882號
異  議  人
即受處分人  新慧峰國際有限公司
代  表  人  林添峰
上列異議人即受處分人因違反道路交通管理處罰條例案件，對於
交通部公路總局臺北區監理所板橋監理站中華民國99年11月12日
所為之處分（原處分案號：板監裁字第41－CW0000000號），聲
明異議，本院裁定如下：
    主  文
原處分撤銷。
新慧峰國際有限公司不罰。
    理  由
一、原處分意旨略以：異議人所有之車牌號碼ＰＬ－六三號重型
    機車，於民國九十九年九月二十八日十四時三十分許，由他
    人駕駛，於行經最高速限四十公里/時之平溪鄉○○○縣道
    五十八點六公里路段（往石碇方向）時，以時速一百二十八
    公里／時之速度超速行駛，已超過規定之最高速限六十公里
    以上，經以測速照相機拍照存證後，由臺北縣政府警察局瑞
    芳分局依法逕行舉發。原處分機關爰依道路交通管理處罰條
    例第四十三條第四項及違反道路交通管理事件統一裁罰基及
    處理細則第四十一條、第四十三條、第四十四條及第六十七
    規定，裁處吊扣該汽車牌照三月。
二、異議意旨略以：異議人於九十九年九月二十八日十時起至同
    日二十時止，係將車牌號碼ＰＬ－六三號重型機車出租予案
    外人曾柏瑋使用。嗣因曾柏瑋於上開時、地超速，異議人乃
    遭臺北縣政府警察局瑞芳分局逕行舉發，並經原處分機關裁
    處罰鍰新臺幣（下同）一萬二千元及吊扣該汽車牌照三月，
    異議人爰於到案日期前，依道路交通管理處罰條例第八十五
    條第一項規定檢附相關證明文件向原處分機關告知應歸責人
    ，詎原處分機關仍以異議人為汽車所有人為由，依道路交通
    管理處罰條例第四十三條條第四項規定裁處吊扣牌照三月。
    惟道路交通管理處罰條例第四十三條第四項規定旨在處罰汽
    車駕駛人，不同於同法第三十四條、第三十五條第六項、第
    六十二條第五項等，對汽車所有人可歸責之事由定有明文，
    足見道路交通管理處罰條例第四十三條條第四項並無將處罰
    轉嫁予汽車所有人之意思。再道路交通管理處罰條例第四十
    三條條第四項之規定，既僅明文處罰汽車駕駛人，則依行政
    罰法第四條「處罰法定原則」，自不得對汽車所有人為吊扣
    牌照之處分。另同法第八十五條第二項固規定依該法裁處吊
    扣或吊銷汽車牌照者，不因處分後車輛所有權移轉、質押、
    租賃他人或租賃關係終止而免於執行，惟該條項規定並不能
    適用於原即不可歸責之異議人。又異議人於出租上開車輛前
    ，曾詳查曾柏瑋之駕駛執照、駕駛紀錄，已恪遵法律應盡義
    務而無任何故意、過失，依行政罰法第七條規定應不予處罰
    ，因此對該裁決不服，爰聲明異議等語。
三、按行政罰法第七條規定，違反行政法上義務之行為非出於故
    意或過失者，不予處罰。究其立法目的，乃依「有責任始有
    處罰」之原則，對違反行政法上義務之處罰，以行為人有可
    非難性及可歸責為前提，即行為人主觀上有故意或過失，始
    予處罰。次按道路交通管理處罰條例之處罰，受舉發違反道
    路交通管理事件之受處罰人，認為受舉發之違規行為應歸責
    他人者，應於舉發違反道路交通管理事件通知單應到案日期
    前，檢附相關證據及應歸責人相關證明文件，向處罰機關告
    知應歸責人，處罰機關應即另行通知應歸責人到案依法處理
    。逾期未依規定辦理者，仍依該條例各該違反條款規定處罰
    ，道路交通管理處罰條例第八十五條第一項定有明文。可知
    道路交通管理處罰條例之處罰對象，原則上係限於違反行政
    上義務之人，倘非違反行政上義務之行為人，則無受行政罰
    之理由。是以，如不可歸責於汽車所有人者，自無處罰汽車
    所有人之餘地。又同法第八十五條第二項「本條例之處罰，
    其為吊扣或吊銷車輛牌照者，不因處分後該車輛所有權移轉
    、質押、租賃他人或租賃關係終止而免於執行。」之規定，
    其目的係在防止汽車行駛違規後，本應歸責而受處罰之人，
    以移轉該車所有權、質押、出租、終止租賃等方法，逃避處
    罰，是此規定亦不能適用於原即不應歸責之汽車所有人。再
    合先敘明。
四、經查：異議人所有之車牌號碼ＰＬ－六三號重型機車，於九
    十九年九月二十八日十四時三十分許，由曾柏瑋駕駛，於行
    經最高速限四十公里／時之平溪鄉○○○縣道五十八點六公
    里路段（往石碇方向）時，以時速一百二十八公里/時之速
    度超速行駛，已超過規定之最高速限六十公里以上，經以測
    速照相機拍照存證後，由臺北縣政府警察局瑞芳分局依法逕
    行舉發等情，為異議人所不爭執，並有舉發採證照片、舉發
    通知單在卷可稽。惟異議人雖為該車之所有人，但異議人係
    以經營租賃車輛為業務之公司，於九十九年九月二十八日十
    時起至同日二十時止，將車牌號碼ＰＬ－六三號重型機車出
    租予曾柏瑋使用等情，有異議人提出之鴻寶機車租賃定型化
    契約書、提供違規駕駛人申請書等件附卷可稽。是本件於上
    開時、地，駕駛上開車輛違規超速之實際行為人並非汽車所
    有人即異議人之事實，已至為明確，而異議人已於到案日期
    前檢附相關證明文件向處罰機關告知應歸責人為曾柏瑋一節
    亦有卷附之提供違規駕駛人申請書可稽。參以異議人出租上
    開車輛時，已要求曾柏瑋提供合格之駕駛執照供審查一事，
    亦有曾柏瑋出具之證明書一份在卷可按，是異議人出租該車
    輛時，亦已就租車駕駛人之能力、資格盡相當之注意。此外
    ，又查無其他可歸責於異議人之事由，或其對於該車實際駕
    駛人之違規事實有何故意或過失之情事，自與道路交通管理
    處罰條例第四十三條第四項規定之處罰要件未合。
四、原處分機關不察，遽認受處分人有違反道路交通管理處罰條
    例第四十三條第四項之行為，容有未洽；本件異議為有理由
    ，應由本院將原處分撤銷，並自為受處分人不罰之裁定，以
    資適法。
據上論斷，應依道路交通事件處理辦法第十九條前段，裁定如主
文。
中    華    民    國    99    年    12    月    15    日
                      交通法庭  法  官  姚念慈
上正本證明與原本無異。
如不服本裁定應於送達後五日內向本院提出抗告狀。
                                書記官  劉芸珊
中    華    民    國    99    年    12    月    15    日

司法院資訊處製作；財團法人民間司法改革基金會備份。
